【裁判字號】    99,訴,80
【裁判日期】    990525
【裁判案由】    返還不當得利等
【裁判全文】
臺灣臺南地方法院民事判決                99年度訴字第80號
原      告  甲○○
訴訟代理人  黃進祥律師
            江順雄律師
            黃建雄律師
被      告  乙○○
上列當事人間請求返還不當得利等事件，經本院於民國99年2月
25日言詞辯論終結，判決如下：
    主   文
被告應給付原告新臺幣壹佰貳拾壹萬伍仟捌佰玖拾肆元，及自民
國九十九年二月二日起至清償日止，按週年利率百分之五計算之
利息。
原告其餘之訴駁回。
訴訟費用新臺幣壹萬仟玖佰陸拾玖元，其中新臺幣壹萬貳仟玖
佰玖拾壹元由被告負擔，餘由原告負擔。
本判決原告勝訴部分，於原告以新臺幣肆拾萬陸仟元為被告提供
擔保後得假執行。
原告其餘假執行之聲請駁回。
    事實及理由
一、本件被告經合法通知，未於言詞辯論期日到場，核無民事訴
    訟法第386條各款所列情形，爰依原告之聲請，由其一造辯
    論而為判決。
二、按訴狀送達後，原告不得將原訴變更或追加他訴，但擴張或
    減縮應受判決事項之聲明者，不在此限，民事訴訟法第255
    條第1項第3款定有明文。查本件原告於起訴時原請求：被告
    應給付原告新臺幣（下同）1,495,664元，及自起訴狀繕本
    送達被告之翌日起至清償日止，按年息百分之5計算之利息
    ；嗣於本院審理中，原告減縮其聲明為：被告應給付原告
    1,305,894元，及自起訴狀繕本送達被告之翌日起至清償日
    止，按年息百分之5計算之利息，此屬減縮應受判決事項之
    聲明，核與民事訴訟法第255條第1項第3款規定，尚無不合
    ，應予准許，合先敘明。
三、原告起訴主張：
(一)兩造於民國88年4月16日在江西省南康市民政局辦理公證結
    婚，並於88年5月17日在我國戶政機關登記在案，嗣被告於
    兩造婚姻關係存續期間之91年1月9日產下訴外人邱紀綿，原
    告於兩造98年10月14日調解離婚後始知悉訴外人邱紀綿係被
    告與他人所生，遂於知悉後提起否認子女之訴，業經鈞院以
    98 年度親字第180號民事判決認定邱紀綿與原告之親子關係
    不存在。而原告既非訴外人邱紀綿之父親，自無扶養邱紀綿
    之義務，卻因被告隱瞞而致扶養訴外人邱紀綿，期間自91年
    2月8日起至96年5月7日止，原告計無扶養義務而扶養訴外人
    邱紀綿達5年4個月之久，原告以行政院主計處所統計之臺南
    市91年平均每人每月消費支出14,538元為每月支出扶養費用
    計算標準，原告計支出915,894元之費用（計算式：63個月
    ×14,538元＝915,894元）。爰依民法第179條不當得利、民
    法第184條侵權行為規定請求被告給付上開原告費用及依法
    定利率計算之利息。
(二)被告於兩造婚姻關係存續中與人通姦生子，已構成侵害兩造
    夫妻間共同生活之美滿與幸福，係侵害原告基於配偶關係之
    身分法益，原告爰依民法第184條第1項、第195條之規定請
    求被告給付非財產上之損害。本件被告婚後不僅輕視、辱罵
    原告，且結婚半年後即拒絕與原告行房，且被告與他人通姦
    產子，並四處散佈訴外人邱紀綿非自原告處受胎，造成原告
    精神痛苦不堪，爰請求被告給付精神慰撫金390,000元及依
    法定利率計算之利息。
(三)並聲明：1.被告應給付原告新台幣1,305,894元，及自起訴
    狀繕本送達被告之翌日起至清償日止，按年息百分之5計算
    之利息。2.願供擔保，請准宣告假執行。
四、被告未於言詞辯論期日到場，亦未提出書狀作何聲明或陳述
    。
五、本院得心證之理由：
(一)經查，原告主張訴外人邱紀綿(91年1月9日生)為被告於與原
    告婚姻關係存續中因通姦所生之子，原告於98年間向本院提
    起否認子女之訴，經本院98年度親字第180號判決確認訴外
    人邱紀綿非原告之婚生女確定之事實，業據其提出本院98
    年度親字第180號判決，及原告、被告戶籍謄本等件為證，
    且經本院依職權調取本院98年度親字第180號民事事件卷宗
    查明屬實；而被告對於原告主張之前開事實，已於相當時期
    受合法之通知，而未於言詞辯論期日到場，亦未提出任何書
    狀或證據資料爭執，本院依上開證據調查結果，堪認原告上
    開之主張為真實。
(二)按無法律上之原因而受利益，致他人受損害者，應返還其利
    益，雖有法律上原因，而其後已不存在者，亦同，民法第17
    9條定有明文，而扶養義務人履行其本身之扶養義務，致他
    扶養義務人得因此不必盡其應盡之扶養義務而受有利益，此
    時他扶養義務人所受之利益為「免履行扶養義務」之利益，
    而為履行扶養義務者即因逾其原應盡之義務，而受有損害，
    兩者間即有因果關係存在。又如係第三人代為履行父母之扶
    養義務，自得依不當得利相關規定請求父母返還該免履行扶
    養義務之利益。復按扶養之程度，應按受扶養權利者之需要
    ，與負扶養義務者之經濟能力及身分定之；負扶養義務者有
    數人，而其親等同一時，應各依其經濟能力分擔義務，民法
    第1119條、第1115條第一項分別定有明文。查本件原告主張
    其扶養訴外人邱紀綿之事實，業據證人邱全瓊到證陳述明確
    ，又參酌行政院主計處99年1月25日處仁八字第0990000458
    號函暨所附91年至96年臺南市平均每人每月消費支出統計表
    所示，91年臺南市平均每人每月消費支出為14,538元，而上
    開消費金額之計算，因以消費為導向，較符合一般扶養實情
    ，而足採為計算之依據，因認原告主張其自訴外人邱紀綿出
    生後之91年2月8日起至96年5月7日止所支出之扶養費用每月
    以91年臺南市平均每人每月消費支出14,538元計算係屬適當
    ，原告共支付63個月之費用合計915,894元（計算式：14,53
    8元×63個月＝915,894元），原告此部分之請求，應屬有據
    。
(三)次按不法侵害他人之人格權，被害人受有非財產上損害，請
    求加害人賠償相當金額之慰撫金時，法院對於慰撫金之量定
    ，應斟酌實際加害情形、所造成之影響、被害人痛苦之程度
    、兩造之身分地位經濟情形及其他各種狀況，以核定相當之
    數額，最高法院著有47年台上字第1221號、51年台上字第22
    3號判例可供參照。本院審酌原告為國中畢業、擔任雜工、
    月薪約8,500元，而本院依職權調取兩造之稅務電子閘門財
    產所得調件明細表所示，原告、被告無不動產等情狀，及原
    告日常生活受影響程度、精神上所受痛苦之程度等一切情狀
    ，認原告請求被告賠償精神慰撫金390,000元，尚嫌過高，
    應予核減為300,000元為適當，是原告逾此範圍之請求即不
    應准許。
(四)綜上所述，原告之請求在1,215,894元範圍內，為有理由（
    計算式：不當得利915,894元+慰撫金300,000元=1,215,894
    元）。
(五)再按給付有確定期限者，債務人自期限屆滿時起，負遲延責
    任。給付無確定期限者，債務人於債權人得請求給付時，經
    其催告而未為給付，自受催告時起，負遲延責任。其經債權
    人起訴而送達訴狀，或依督促程序送達支付命令，或為其他
    相類之行為者，與催告有同一之效力；民法第229條第1、2
    項分別定有明文。又遲延之債務，以支付金錢為標的者，債
    權人得請求依法定利率計算之遲延利息。但約定利率較高者
    ，仍從其約定利率；而應付利息之債務，其利率未經約定，
    亦無法律可據者，週年利率為百分之5；亦為同法第233條第
    1 項及第203條所明定。原告請求被告應給付之前開金額，
    並未定有給付之期限，而本件起訴狀繕本係於99年2月1日送
    達被告（按起訴狀繕本係於99年1月22日寄存送達被告，於
    99年2月1日送達生效），有送達回證在卷可稽，則原告請求
    被告應自起訴狀繕本送達翌日即99年2月2日起，按週年利率
    百分之5計算遲延利息，係屬可採。
六、從而，原告依據不當得利及侵權行為損害賠償請求權，請求
    被告給付1,215,894元，及自起訴狀繕本送達翌日即99年2月
    2 日起至清償日止，按週年利率百分之5計算之利息，為有
    理由，應予准許。至原告逾此範圍所為之請求，為無理由，
    應予駁回。
七、末按訴訟費用，由敗訴之當事人負擔；各當事人一部勝訴、
    一部敗訴者，其訴訟費用，由法院酌量情形，命兩造比例分
    擔或命一造負擔，或命兩造各自負擔其支出之訴訟費用；又
    法院為終局判決時，應依職權為訴訟費用之裁判，分據民事
    訴訟法第79條及第87條第1項定有明文。查本件原告起訴訴
    訟標的金額原為1,495,664元，應徵第一審裁判費為15,850
    元，嗣原告撤回一部分訴訟，並減縮請求金額為1,305,894
    元，依減縮聲明後之訴訟標的金額，應徵之裁判費為13,969
    元（至於原告減縮聲明部分之訴訟費用應由原告自行負擔）
    ，原告之訴為一部有理由，一部無理由，自應依兩造勝敗比
    例命由兩造分別負擔，爰判決如主文第3項所示。
八、原告陳明願供擔保，聲請宣告假執行，經核其勝訴部份，合
    於法律規定，爰酌定相當之擔保金額宣告之；其餘假執行之
    聲請，因該部分之訴被駁回而失所依據，應予駁回。
九、結論：本件原告之訴為一部有理由、一部無理由，依民事訴
    訟法第385條第1項、第79條、第390條第2項，判決如主文。
中    華    民    國    99    年    5     月    25    日
                  民事第二庭    法  官  翁金緞
以上正本證明與原本無異。
如對本判決上訴，須於判決送達後20日內向本院提出上訴狀。
中    華    民    國    99    年    5     月    25    日
                                書記官  彭建山

司法院資訊處製作；財團法人民間司法改革基金會備份。
